【裁判字號】    95,易,890
【裁判日期】    951030
【裁判案由】    詐欺
【裁判全文】
臺灣臺北地方法院刑事判決               95年度易字第890號
公  訴  人  臺灣臺北地方法院檢察署檢察官
被      告  丁○○
選任辯護人  梁治律師
被      告  丙○○
上列被告等因詐欺案件，經檢察官提起公訴（94年度偵字第6699
號、94年度偵字第18776號），本院判決如下：
    主  文
丁○○、丙○○均無罪。
    理  由
一、公訴意旨略以：被告丁○○與被告丙○○係父子，均明知丁○○所有門牌號碼為臺北市○○區○○街227號一樓及地下
    室之房屋及基地為臺北市○○段○○段475地號之土地（下
    稱系爭房地），已於民國93年1月19日與蔡慧雯簽訂不動產
    買賣契約書，總價款新臺幣（下同）2300萬元，並進行辦理
    移轉登記之相關程序，丁○○且於簽約日收受120萬元、同
    年2月18日收受170萬元、同年3月8日收受2010萬元。丁○○
    與丙○○竟共同基於意圖為自己不法所有犯意之聯絡，由丁○○於同年2月17日在永慶仲介股份有限公司（以下簡稱永
    慶房屋）位於臺北市○○路○段191號之總公司與告訴人乙○○簽訂系爭房地之不動產買賣契約書，總價款亦為2300萬元
    ，故意隱瞞系爭房地已出售予蔡慧雯之事實，丁○○且於簽
    約時當場與丙○○電話聯繫詢問是否備妥印鑑證明及所有權
    狀等事宜後，丁○○向乙○○表示可於翌日提出相關權狀文
    件，致乙○○陷於錯誤，當場交付票載日為93年2月20日面
    額200萬元之支票1張予丁○○簽收後再交付永慶房屋作為履
    約保證（乙○○於簽約日前一天已先交付面額為30萬元之即
    期支票1張予丁○○做為簽約之訂金），乙○○於翌日再交
    付發票日為93年2月25日面額230萬元之支票1紙予丁○○簽
    收後再交付永慶房屋作為履約保證。嗣因丁○○一直無法交
    付系爭房地之所有權狀以辦理移轉登記，乙○○經調查後方
    查得系爭房地已於93年2月20日移轉登記予蔡慧雯，始知受
    騙。因認被告丁○○及丙○○二人共同涉犯刑法第339條第1
    項之詐欺取財罪嫌。
二、按犯罪事實應依證據認定之，無證據不得推定其犯罪事實。
    不能證明被告犯罪者，應諭知無罪之判決。刑事訴訟法第
    154條第2項、第301條第1項分別定有明文。事實之認定，應
    憑證據，如未能發現相當證據，或證據不足以證明，自不能
    以推測或擬制之方法，以為裁判基礎，最高法院著有40年台
    上字第86號判例可資參照。至告訴人之指訴，係以使被告受
    刑事訴追為目的，是以告訴人之指訴為證據方法，除其指訴
    須無瑕疵，且應有查與事實相符之佐證，始得資為判決之基
    礎，亦經最高法院著有52年台上字第1300號及61年台上字第
    3099號判例可資參照。而所謂無瑕疵，係指被害人所為不利
    被告之陳述，與社會上一般生活經驗或卷存其他客觀事實並
    無矛盾而言；另所謂就其他方面調查認與事實相符，非僅以
    所援用之旁證足以證明被害結果為已足，尤須綜合一切積極
    佐證，除認定被告確為加害人之可能外，在推理上無從另為
    其他合理原因之假設，有一不合於此，即不能以被害人之陳
    述作為論斷之證據。
三、公訴人認被告二人涉有前開詐欺犯嫌，無非係以告訴人乙○○之指訴、證人即永慶房屋之經紀人甲○○及辦理本案簽約
    之代書王淑鳳、證人即蔡慧雯之夫庚○○之證述、被告丁○○與蔡慧雯間不動產買賣契約書及臺北市大安區地政事務所
    建物所有權狀各一份、被告丁○○與告訴人乙○○之不動產
    買賣契約書、臺北市大安地政事務所94 年6月17日北市大地
    三字第09430637400號函附土地登記申請書、土地增值稅繳
    款書、土地建築改良物買賣所有權移轉契約書、房屋稅繳款
    書、93年度契稅繳款書、臺北市大安區戶政事務所92年12月
    8日開立之被告丁○○之印鑑證明及臺北市稅捐稽徵處大安
    分處94年6月24日北市稽大安乙字第09461045800號函附93年
    1月29日土地增值稅申報書、契稅申報書各一份在卷，資為
    論據。
四、訊之被告丁○○、丙○○均堅詞否認有何詐欺犯行，被告丁○○辯稱：當時不知已經售予蔡慧雯，且於94年2月16日晚
    上10時許在永慶房屋台北市○○路店，經告訴人交付定金30
    萬，但已告知手中並無權狀，永慶房屋稱沒有關係，隔天再
    交即可；翌日接到電話又至台北市○○路永慶房屋店面，仍
    告以無權狀，且不知道權狀狀況，永慶房屋遂請先回；同年
    2月18日永慶房屋又相約，再次告以權狀不在手上，該公司
    人員稱若在丙○○處，要伊聯絡，電聯後丙○○應以權狀在
    代書處，旋掛電話。本件只是跟永慶口頭協議，簽收支票當
    作基金，要等權狀拿到之後，才能辦手續，實際上無法取得
    這筆錢，當時想法並非簽約等語。被告丙○○辯以：自92年
    開始處理系爭房屋，並曾電洽永慶房屋戊○○，告知房子遭
    查封之事，等查封的事情解決後再賣系爭房屋，後因要辦理
    轉貸、法院查封之事，遂未與父親聯絡，亦無跟永慶說可否
    繼續銷售，僅交由代書處理，不知已經售予蔡慧雯，本件是
    永慶房屋急著要賣系爭房屋，才會出問題等言。
五、本院查：
（一）被告丁○○已於93年1月19日與蔡慧雯簽訂上開房地之不
      動產買賣契約，系爭房地於93年2月18日送件申請辦理移
      轉登記，於同日完納契稅及土地增值稅，並於同年2月20
      日完成移轉登記予蔡慧雯一事，業據證人即承辦代書己○○於本院審理中結證詳實（見本院95年10月16日審判筆錄
      ），並有被告丁○○與蔡慧雯間不動產買賣契約書、臺北
      市大安地政事務所94年6月17日北市大地三字第094306374
       00號函附土地登記申請書、土地增值稅繳款書、土地建
      築改良物買賣所有權移轉契約書、房屋稅繳款書、93年度
      契稅繳款書、臺北市大安區戶政事務所92年12月8日開立
      之被告丁○○之印鑑證明及臺北市大安區地政事務所建物
      所有權狀在卷可稽。被告二人雖辯稱不知房屋售予告訴人
      時，不知已經賣出云云，惟此經證人即蔡慧雯之夫庚○○
      於本院審理中到庭結證稱：被告丙○○明確知悉伊購買上
      開房地之事，且係直接付款予丙○○等語（見本院上開審
      判筆錄），被告丙○○應知悉相關買賣契約訂立及辦理過
      戶之事。且衡諸常情，買賣房屋過戶，涉及財產權變動，
      茲事體大，且本件房地價值高達2300萬元，亦非可以任意
      處分而不自知，尤其被告丁○○在上開房地設定最高限額
      抵押，並已經借款高達2400餘萬元，被告丁○○更不可能
      對該房地不聞不問，被告丙○○亦無不告知之理。是被告
      二人應知悉上開房地出售及過戶之相關事宜無誤。
（二）被告丁○○於93年2月16日，收受告訴人乙○○定金現金
      30 萬元，於93年2月17日始簽訂系爭房地之不動產買賣契
      約書，並同時簽收200萬元支票簽約金，同年2月18日再簽
      收230萬元支票用印金，然所簽收支票均交由永慶房屋保
      管一節，業據證人即告訴人、證人即永慶房屋師大店店長
      甲○○、證人即永慶房屋同店銷售人員戊○○於本院審理
      中具結證述屬實（見本院上開審判筆錄），互核相符，並
      有被告丁○○與告訴人乙○○之不動產買賣契約書、收款
      紀錄表附卷可考。被告丁○○先後收款三次，又於不動產
      買賣契約上簽名，以其年齡及社會歷練，其當知所為何事
      ，何況上開不動產買賣契約書第15條亦約定，契約之簽訂
      時，出自雙方之真意與自由意志，並無錯誤、輕率、急迫
      無經驗之情形，益徵斷無被告所辯僅是口頭協議並非訂立
      買賣契約之理。
（三）告訴人於93年2月16日所支付之30萬元，原為向賣方之被
      告丁○○出價之斡旋金，被告接受買方即告訴人之出價旋
      即轉為定金一事，已經證人甲○○於本院審理中結證在卷
      ，並有收款紀錄表存卷可查，堪認告訴人交付定金之目的
      ，係在締結契約。雖依民法第248條之規定，定金之收受
      有推定契約成立之效力，苟當事人一方收受定金拒不締約
      ，仍有反證推翻之可能。今被告雖於93年2月16日收受告
      訴人定金30萬元，雙方尚未締結契約，至翌日即同年2月
      17 日始行簽署契約（見卷附不動產買賣契約書），被告
      確有於收受定金後隔日與告訴人締約，被告已經履行收受
      定金所應為之締約義務，是被告既未佯稱締約而施以任何
      詐術要求告訴人支付定金，告訴人主動出價斡旋經被告承
      諾要約之價格轉為定金收受，告訴人亦非陷於錯誤而支付
      定金，何況雙方確已訂約，難認被告丁○○有何詐欺之處
      。縱事後被告不能履行，亦屬民法第249條第3款被告應加
      倍返還定金之問題，雙方不動產買賣契約第13條第3項亦
      依此約定並約明以一倍計算，自不能以事後不能履行之情
      狀，率爾反推被告訂約之初有何不法所有意圖及詐欺之故
      意。
（四）另告訴人結證稱於93年2月17日所支付200萬元支票為契約
      之簽約金，同年2月18日支付230萬元支票為契約之用印金
      ，均係在被告未提出權狀之下所為，且該等款項均由永慶
      房屋保管俟被告提出權狀轉為買賣價額一節，亦為證人甲○○、戊○○於本院所是認（均見本院上開審判筆錄），
      是此共計430萬之金額仍係在為簽定書面買賣契約之締約
      之目的下所為給付，被告既已與告訴人簽約用印完成簽約
      行徑，殊難逕認告訴人有何受詐之處。尤其該款項，已約
      明由永慶房屋保管之緣由，不論被告丁○○是否有如告訴
      人所指保證一定提出權狀，被告丁○○嗣後未提出權狀，
      亦屬被告債務不履行，乃告訴人向永慶房屋取回款項之問
      題，不能因告訴人仍欲購得該屋，未向永慶房屋取回430
      萬（此經告訴人於本院審理中自承，見本院上開審判筆錄
      ），而認係為被告詐欺所得之物。倘被告有意施詐，焉有
      將詐得款項交由無干之第三人保管迄今二年有餘之理，足
      見被告二人毫無詐欺之故意。
（五）被告固於93年1月19日就上開房地與蔡慧雯簽立買賣契約
      ，然迄至93年2月20日辦理移轉所有權登記完畢前，我國
      民法債權行為與物權行為分立，被告丁○○仍為上開房地
      之物權所有人，對上開房地擁有處分之權能，其仍委託房
      屋仲介公司買賣上述房地，仍屬合法行使權利，不能以被
      告將上開房地已與他人簽立買賣契約，即不得再行另覓買
      主出售。再本件不動產買賣價金高達2300萬元，數目非微
      ，出賣人之被告又身有債務，其民事考量本即千端萬緒，
      如何賣得高價才是最重要之目的，被告本有在公開交易市
      場覓得買主之權，且其簽立買賣契約當時並無任何為自己
      不法所有之意圖，俱如前述，其思索相關情況，於93年2
      月18日下午申辦移轉所有權於蔡慧雯，無從依與告訴人間
      之買賣契約履行給付，所為並非法所不容，至多僅係民法
      嗣後給付不能之債務不履行所生損害賠償問題。苟告訴人
      與檢察官之論調為真，民事法律關係若未能依約履行，將
      因招致刑事追訴，豈非大亂，其所植基之自由市場經濟體
      系，亦導致當事人不敢貿然交易而付之一炬，要不可因被
      告丁○○拒絕履行買賣契約為物權行為之移轉交付，任意
      指摘被告二人有共同詐欺之意圖。
六、綜上所述，被告丁○○收受告訴人之定金及簽約金、用印金
    後，確有依約簽訂買賣契約並簽名用印於上，且簽約金、用
    印金乃形式收受，實際為買賣仲介商保管，難認其與被告丁○○簽約之初有何詐欺之惡意。至被告丁○○於所有權移轉
    前，本得任意處分，其另覓第二買主之告訴人，亦乏為自己
    不法所有之意圖。被告丁○○、丙○○二人嗣後拒不履行買
    賣契約亦屬民事糾葛，所為與刑法詐欺罪之構成要件不合，
    自不能以告訴人單方指述，而以刑法罪名相繩。此外，檢察
    官復未能舉以其他積極證據供本院調查憑考被告有何詐欺舉
    止，不能證明犯罪，應為被告二人無罪判決之諭知，以昭公
    允。
據上論斷，應依刑事訴訟法第301條第1項，判決如主文。
本案經檢察官黃于真到庭執行職務。
中    華    民    國    95    年    10    月    30    日
                  刑事第十六庭  審判長法  官  蔡守訓
                                      法  官  徐千惠
                                      法  官  吳定亞
以上正本證明與原本無異。
如不服本判決，應於判決送達後10日內，向本院提出上訴狀。
                                      書記官  高菁菁
中    華    民    國    95    年    10    月    30    日


司法院資訊處製作；財團法人民間司法改革基金會備份。
